【裁判字號】    97,消債更,208
【裁判日期】    980219
【裁判案由】    更生事件
【裁判全文】
臺灣臺南地方法院民事裁定           97年度消債更字第208號
聲  請  人
即  債務人  甲○○
上列當事人聲請消費者債務清理事件聲請更生及保全處分，本院
裁定如下：
    主  文
聲請更生及保全處分均駁回。
聲請費用新臺幣壹仟元由聲請人負擔。
    理  由
一、按債務人與金融機構協商成立者，不得聲請更生或清算，但
    因不可歸責於己之事由，致履行顯有重大困難者，不在此限
    ；本條例施行前，債務人依金融主管機關協調成立之中華民
    國銀行公會會員辦理消費金融案件無擔保債務協商機制與金
    融機構成立之協商，準用前項之規定，消費者債務清理條例
    第151 條第5項、第6項分別定有明文。又聲請更生或清算不
    合程式或不備其他要件者，法院應以裁定駁回之，但其情形
    可以補正者，法院應定期間先命補正，復為同條例第8 條所
    明定。衡諸債之關係，係以當事人間之信賴關係為基礎，為
    社會經濟組織之重要支柱，故當事人於以法律行為追求自己
    之利益之際，亦應顧及對方之利益，並考量債權債務在社會
    上之作用，本於誠實及信用之原則，行使債權及履行債務。
    是對於已陷入經濟上困境之消費者，若任其於惡性循環之債
    務窘境中生存，將衍生嚴重之社會問題，難以維持安定之社
    會經濟秩序，故為兼顧債權人、債務人雙方之利益，對陷於
    經濟上困境之消費者，乃允其於消費者債務清理條例施行後
    ，得選擇以重建型之更生程序或清算型之清算程序清理其債
    務，藉以妥適調整債務人與債權人及其他利害關係人間之權
    利義務關係，保障債權人獲得公平受償，並謀求消費者經濟
    生活之重建復甦機會。惟對於已與金融機構協商成立，或於
    本條例施行前，已依金融主管機關協調成立之中華民國銀行
    公會會員辦理消費金融案件無擔保債務協商機制與金融機構
    成立協商之債務人，若非因不可歸責於己之事由，致履行顯
    有重大困難，自有違債權契約為誠信契約之本旨，故依消費
    者債務清理條例第151 條第6 項準用同條第5 項前段之規定
    ，不得聲請更生或清算，應駁回其更生之聲請，始能避免肇
    致道德危險。
二、本件聲請意旨略以：聲請人即債務人甲○○之債務總額為新
    臺幣（下同）2,977,061元，前曾依照中華民國銀行公會會
    員辦理消費金融案件無擔保債務協商機制，與債權人中國信
    託商業銀行（下稱中國信託銀行）等7家銀行成立協商，每
    月應還款金額為19,522元。然聲請人原任職於源佳汽車股份
    有限公司（下稱源佳公司），平均每月薪資約29,675元，扣
    除上開協商金額後，每月僅餘10,153元，實難維持聲請人一
    家5口之基本生活，又因源佳公司於民國97年5月間轉讓經營
    者，聲請人因而失業，因此有不可歸責於聲請人致履行顯有
    重大困難之事由；又聲請人之無擔保或無優先權之債務總額
    未逾1,200萬元，復未經法院裁定開始清算程序或宣告破產
    ，為此，依消費者債務清理條例提出本件更生之聲請等語。
三、經查：
  (一)聲請人於本件更生聲請前，已於95年9月10日依中華民國銀
    行公會會員辦理消費金融案件無擔保債務協商機制與中國信
    託銀行等金融機構成立協商，約定自95年9月份起，分120期
    ，利率4%，每月19,522元分期清償等情，有中國信託銀行之
    陳報狀所附之協議書及無擔保債務還款計劃在卷可憑（本院
    卷第107頁至第112頁），堪信為真實。
  (二)聲請人主張原任職於源佳公司，平均每月薪資約29,675元，
    然因該公司於97年4月底轉由他人經營而遭裁員等情，固提
    出財政部國稅局95年度綜合所得稅各類所得資料清單、離職
    證明書（本院卷第10頁、第98頁）為證。惟查，聲請人於96
    年度所得總額為646,072元，此經本院調閱聲請人之稅務電
    子閘門財產所得調件明細表在卷可憑（本院卷第37頁至第45
    頁），而聲請人於97年1月至97年5月離職前分別領有40,154
    元、40,345元、40,810元、39,700元，亦經本院向聲請人前
    任職之源佳公司查明屬實，有該公司陳報聲請人之薪資單在
    卷可稽（本院卷第90頁），是聲請人於96年度之平均每月收
    入約53,839元、97年1月至4月之平均每月收入約40,252元，
    均較聲請人主張其95年度所獲之平均收入29,675元高出甚多
    ，顯見聲請人之償債能力有所增強。再者，聲請人於97年3
    月間即已毀諾，而自此後未再履行協商義務，此據中國信託
    銀行之代理人乙○○於本院調查時陳述明確，有本院97年12
    月26日調查筆錄附卷可稽（本院卷第134頁至第136頁），是
    以，若謂聲請人有不可歸責於己致履行協商之重大困難，應
    係於協商成立至違反協商協議期間所發生，聲請人聲請更生
    始為適法。然聲請人主張之事由既於97年5月間即係其毀諾
    後始發生，難謂該等情事與聲請人毀諾間有何因果關係存在
    ，亦與本條例第151條第5項之規定未符。
  (三)次查，聲請人除上該收入外，另有對佑維小客車租賃股份有
    限公司之投資1筆，投資金額為1,080,000元，業據聲請人提
    出其財政部國稅局財產歸屬資料清單1紙為憑（本院卷第6頁
    ）。聲請人雖稱對佑維小客車租賃股份有限公司之投資，因
    該公司已結束，找不到負責人而無法辦理撤銷云云，然據本
    院調閱該公司之營業登記資料公示查詢可見，該公司仍正常
    營業中，故聲請人之主張，已難採信。
  (四)縱然未採計上該投資，聲請人名下仍有坐落於臺南縣六甲鄉
    ○○段796-1、798、800、801、858地號土地，以及門牌號
    碼臺南縣六甲鄉○○村○○街18號房屋1筆，財產公告現值
    為2,257,006元，亦有上開稅務電子閘門財產所得調件明細
    表可稽（本院卷第37頁至第45頁）。聲請人雖曾於89年4月
    27日向債權人臺南縣六甲鄉農會設定抵押，而聲請本件更生
    時，尚積欠有擔保債務1,270,000元等情，有土地及建物登
    記謄本、債權人清冊、財團法人金融聯合徵信中心當事人查
    詢個人資料（信用報告）回覆書附卷可按（見本院卷第100
    頁至第104頁、第24頁至第27頁），惟聲請人如能妥適處分
    上開不動產，僅以該等不動產之公告現值2,257,006元計算
    結果，扣除對六甲鄉農會之有擔保債務1,270,000元，仍有
    餘額987,006元，基此，不僅可令聲請人免去高額房貸之負
    擔，甚可用以償還其積欠之無擔保或無優先權之債務，降低
    聲請人之債務總額至720,055元（計算式：上開債務總額2,9
    77,061元－不動產公告現值2,257,006元＝720,055元），則
    聲請人應無不能清償債務或不能清償之虞。然而，聲請人捨
    前述變賣房地方式不為，卻每月支付14,500元之房貸，導致
    無力清償協商金額，既係聲請人自身考量所致，亦難謂有何
    不可歸責於聲請人致其履行顯有重大困難之事由存在。
四、綜上所述，聲請人主張本件因有不可歸責於己之事由，致履
    行上開協議內容顯有重大困難云云，既非可採，而其於消費
    者債務清理條例施行前，既與金融機構之債權人依金融主管
    機關協調成立之中華民國銀行公會會員辦理消費金融案件無
    擔保債務協商機制成立協商，則本件聲請人聲請更生，顯然
    違背消費者債務清理條例第151 條第5 、6 項之規定，且上
    開欠缺又屬無從補正，依上說明，本院自應駁回其更生之聲
    請，爰裁定如主文。
五、另聲請人聲請保全處分，惟本件更生之聲請既經駁回，其保
    全處分之聲請自應失所附麗，亦一併駁回，附此敘明。
中    華    民    國    98    年    2     月    19    日
                  民事第二庭  法  官  李杭倫
上為正本係照原本作成。
如不服本裁定，應於裁定送達後10日內，以書狀向本院提出抗告
，並繳納抗告費新臺幣1千元。
中    華    民    國    98    年    2     月    19    日
                              書記官  蔡曉


司法院資訊處製作；財團法人民間司法改革基金會備份。
